臺灣高等法院高雄分院刑事判決　　　　 94年度上訴字第981號
上　訴　人
即　被　告　甲○○
選任辯護人　周君強　律師
上列上訴人因偽造文書案件，不服臺灣高雄地方法院93年度訴字
第3249號中華民國94年5 月25日第一審判決（起訴案號：臺灣高
雄地方法院檢察署93年度偵續字第1347號），提起上訴，本院判
決如下：
     主  文
上訴駁回。
甲○○緩刑貳年。
     事  實
一、甲○○與乙○○於民國 (下同)87 年1 月15日結婚，婚後數
    年感情生變，迭起勃谿。92年2 月間，乙○○懷疑甲○○竊
    取新台幣（下同）190 萬元，而由檢警採證偵查（甲○○於
    93年間經不起訴處分確定），二人感情更嚴重破裂。甲○○
    因認乙○○係擁有數億資產之人，所給付之生活費卻日益減
    少，不敷所需。為查明乙○○之經濟狀況，以供將來對乙○
    ○提起給付扶養費訴訟之用，明知未得乙○○之同意，竟於
    92年7 月7 日，在2 人位於高雄縣鳥松鄉○○路文心巷42之
    1 號住處內，擅自取走乙○○之國民身分證及印章各1 枚，
    並攜至財政部高雄市國稅局（下稱國稅局）。甲○○在國稅
    局內而未經乙○○之同意，逕自偽造委託書 (內容為甲○○
    受乙○○委託申請核發各類所得資料及財產歸戶清單)，並
    於委託書本人姓名欄下方偽造「乙○○」署押1 枚，並將乙
    ○○之國民身分證及印章交予不知情之國稅局承辦人員。該
    承辦人員乃在委託書上盜蓋乙○○之印章並影印乙○○之國
    民身分證。甲○○以此方式偽造乙○○授權其申辦各類所得
    資料及財產歸戶清單之委託書1 份，並將該偽造之委託書連
    同自己及乙○○之國民身分證影本交予國稅局承辦人員，供
    作申請乙○○各類所得資料及財產歸戶清單之用而行使之。
    國稅局承辦人員誤信甲○○係經乙○○合法授權之人，而交
    付予甲○○有關乙○○之各類所得資料及財產歸戶清單，足
    以生損害於國稅局對於文書檔案管理之正確性及乙○○之權
    益。甲○○取得上開乙○○之財產資料後，旋於同年9 月1
    日，以請求乙○○給付扶養費為由，向臺灣高雄地方法院民
    事庭聲請調解。後因調解不成立，甲○○乃於同年12月1 日
    向該院民事庭提起給付撫養費之訴，並將上開乙○○之各類
    所得資料及財產歸戶清單附於民事起訴狀之後，作為請求給
    付生活費用之證物而提出，嗣經該院將前開起訴狀之繕本送
    達乙○○，乙○○見前開起訴狀後附其本人之各類所得資料
    及財產歸戶清單，始悉上情。
二、案經乙○○訴請臺灣高雄地方法院檢察署檢察官偵查起訴。
    理  由
壹、程序方面：
一、按被告以外之人於審判外向法官所為之陳述，得為證據，刑
    事訴訟法第159 條之1 第1 項定有明文。立法理由係認被告
    以外之人之陳述係在法官面前為之，因其任意陳述之信用性
    已受確定保障之情況下所為，自得作為證據。不問係本案或
    其他刑事案件之羈押訊問期日、勘驗期日、準備程序期日、
    審理期日或民事事件、行政訴訟程序，凡係在普通法院法官
    面前所為之陳述，均具有證據能力。是本案證人Ｓｕｔａｒ
    ‧Ｓi 於臺灣高雄地方法院93年度婚字第257 號給付扶養費
    民事事件審理時向法官所為之證述 (原審卷92頁背面至94頁
    背面)， 在其任意陳述之信用性無疑之情況下，依法即得作
    為證據。
二、次按刑事訴訟法第159 條之4 規定：「除前三條之情況外，
    下列文書亦得為證據：一、除顯有不可信之情況外，公務員
    職務上製作之紀錄文書、證明文書。二、除顯有不可信之情
    況外，從事業務之人於業務上或通常業務過程所需製作之紀
    錄文書、證明文書。三、除前二款之情形外，其他於可信之
    特別情況下所製作之文書。」，本案被告與證人乙○○之國
    民身分證（93年度發查字第280 號卷第6 頁）、臺灣高雄地
    方法院高雄簡易庭通知書（同上卷第7 頁）係公務員職務上
    製作之文書，經查亦無顯不可信之情況；另委託書（同上卷
    第5 頁）及民事起訴狀（同上卷第8 頁）則分別為被告所偽
    造、製作之文書，非屬傳聞證據，自均具有證據能力。
貳、實體部分：
一、訊據上訴人即被告甲○○（下稱被告）固坦承未經被害人乙
    ○○之同意，在上開載有受乙○○委託申請各類所得資料、
    財產歸戶清單內容之委託書上本人姓名欄填寫乙○○署押及
    由國稅局承辦人員在該委託書上蓋用乙○○之印章，持以向
    該國稅局申請乙○○之各類所得資料及財產歸戶清單等情不
    諱，惟矢口否認有偽造文書之犯行，辯稱：是乙○○說他破
    產，拒不給付生活費，伊才拿乙○○的國民身分證及印章填
    寫委託書，申請乙○○的財產資料，況且國稅局承辦人員亦
    表示伊為乙○○太太，可以申請乙○○之財產資料云云。被
    告選任辯護人則以：告訴人乙○○婚後未依約定支付被告生
    活費用，以破產恐嚇被告，以竊盜誣陷被告，令被告陷於恐
    懼，被告為瞭解乙○○之財產狀況，始向國稅局查詢，並且
    申請其財產資料，係免於受恐懼之必要手段，亦為其基本人
    權，亦屬夫妻日常家務代理之情況，自無犯罪意思可言。又
    夫妻就其婚後財產，互負報告之義務，已無隱私可言，被告
    對乙○○之財產自有瞭解之權利及必要，被告依法申請，係
    為維戶正當權益；再者，被告申請乙○○之財產資料，係由
    國稅局承辦人員詢問在旁指導辦理，公務員尚且誤解法律，
    何可苛責被告有犯罪故意云云。
二、經查：
（一）被告於上述時地未經被害人乙○○同意，擅自持乙○○印
      章交付國稅局承辦人員蓋章，並簽署「乙○○」署押1 枚
      ，進而填載上開委託書，持向國稅局申請乙○○之各類所
      得資料與財產歸戶清單，於請得上開財產資料後，即以請
      求乙○○給付扶養費為由，先向臺灣高雄地方法院民事庭
      聲請調解，因調解不成立，被告乃於92年12月1 日向該院
      民事庭提起給付扶養費之訴，並將上開財產資料附於民事
      起訴狀之後，作為證物而提出之事實，業據被告於警詢、
      偵查、原審及本院審理時供承不諱（見93年度他字第1347
      號卷第14至16頁警詢筆錄、同卷第26、27頁偵訊筆錄、原
      審卷第145 、147 、149 、150 頁、本院卷第56、60、61
      頁），核與證人乙○○於原審審理時及本院審理時證述之
      情節相符（見原審卷第109 至112 頁、本院卷第60頁），
      並有被告與證人乙○○之國民身分證、臺灣高雄地方法院
      高雄簡易庭通知書、民事起訴狀、委託書影本各1 份在卷
      可稽。參以證人即印尼籍傭人Ｓｕｔａｒ‧Ｓi 於原審93
      年度婚字第257 號給付扶養費民事事件審理時到庭證稱：
      被告與證人乙○○2 人感情惡劣，經常吵架，我上班的第
      二天，被告對我說不用對證人乙○○太好，證人乙○○不
      會付我很多錢，證人乙○○怕煙味，拜託被告不要抽菸，
      但被告還是一直抽，我還看過被告在證人乙○○身後潑鹽
      酸，2 人感情不是很好等語 (見原審卷第92頁背面至94頁
      背面)。 被告與證人乙○○結婚數年後，既感情不睦，證
      人乙○○自無委託被告代為申請各類所得資料及財產歸戶
      清單之可能。足見，被告前開未經證人乙○○同意填載委
      託書行使之自白，顯與事實相符，應可採信。
（二）按民法第1003條第1 項所定「夫妻於日常家務，互為代理
      人」，所謂日常家務，係指夫妻家庭生活中通常必要的一
      切事項而言，除客觀的一般家庭所處理之事項外，主觀的
      個別家庭日常所處理之事項，均為日常家務。至於為訴訟
      行為或強制執行程序之有關行為，並非日常家務之範圍（
      學者高鳳仙亦採此說，見氏著親屬法理論與實務第89頁）
      。足見所謂日常家務，至少須係夫妻共同生活中通常所必
      須需處理之事項始可，如非家庭生活中，通常所需處理者
      ，即非本條所稱之日常家務代理之範疇。又所謂日常家務
      乃指一般家庭通常所處理之事務而言，夫妻之一方逾越通
      常家務之事項，仍屬無權代理之範疇，即無適用民法第10
      03條規定之餘地（最高法院92年度台上字第4816號刑事判
      決意旨參照）；依民法第1003條第1 項規定，夫妻於日常
      家務固互為代理人，但於民事訴訟事件，就夫之財產，為
      保全強制執行所為訴訟行為，尚難謂為日常家務，妻即非
      當然有代理其夫之權限 (最高法院69年台抗字第474 號裁
      定參照)。 參以民法第1003條規定之立法意旨，在因日常
      生活瑣事甚多，而夫妻雙方對家庭生活維持所需之基本需
      求大多相同，利益亦互通，夫妻通常對上開基本需求均有
      利於家庭，為求家庭生活便利，若一概對因日常家庭生活
      費用支出之項目需反覆求得夫妻一方之同意，甚為不便之
      故。是所謂日常家務代理，係因家庭利益相同，而有關於
      家庭生活者始得為之甚明。本案被告自承：係因證人乙○
      ○未給付生活費，其為瞭解乙○○之負債情形，並提供法
      官參考，才填寫委託書申請乙○○之財產資料等語明確（
      見原審卷第149 頁），則被告此舉顯係專為便利及保全其
      本人訴訟上之請求而為之證據蒐集行為，顯非夫妻共同生
      活中通常所需處理之事項，已非屬日常家務互為代理之範
      圍矣。被告以其所為係屬日常家務代理，無須先得證人乙
      ○○之同意云云，所辯自屬卸責之詞，無可採信。
（三）次按夫妻就其婚後財產，互負報告之義務，民法第1022條
      固定有明文，惟該條規定係為促使夫妻雙方經濟地位平等
      、重視夫妻生活之和諧及肯定家事勞動價值之目的，並落
      實剩餘財產分配請求權之規定，乃課以夫妻上開互負報告
      義務，並非旨在賦予夫妻之一方得不經他方同意逕行查詢
      他方財產狀況之權利。蓋財產狀況本為隱私權保障之範圍
      ，如非確有必要，否則，法律不應任意課以人民揭露隱私
      之義務或賦予人民直接請求他人揭露隱私之權利。此觀本
      條僅就夫妻婚後財產始負報告義務，而不及婚前財產甚明
      。故依此規定，夫妻之一方僅在要求他方報告婚後財產時
      ，他方應據實報告自己之財產狀況，於遭他方拒絕時，自
      應依法起訴請求他方履行報告義務，於有執行力時，再依
      法定強制執行程序為之，尚非謂夫妻之一方得逕行向國稅
      局查詢他方之財產狀況。被告所辯得依本條規定查詢告訴
      人之財產狀況云云，尚屬無據，不足為其有利之認定。
（四）被告再辯稱：其查詢證人乙○○之財產狀況，得以免除其
      恐懼，並保護其人格及身分權益之正常權利，自非犯罪云
      云。然按人民有免於恐懼之自由，係對於人權保障的一種
      宣示，亦即認國家應提供環境及方法途徑讓人民有免於恐
      懼之自由，並非得執為阻卻違法之法律事由，被告執此辯
      稱無犯罪之故意云云，洵屬無據。
（五）被告另辯稱：國稅局承辦人員曾對其表示，其身為乙○○
      太太，可以以此方式申請乙○○之財產資料，若認其所為
      構成犯罪，則該承辦人員就是教唆犯罪云云。查被告係持
      其與證人乙○○之國民身分證、證人乙○○之印章 1枚至
      國稅局，填妥證人乙○○之委託書後，向國稅局承辦人員
      申請證人乙○○之財產資料，被告並未舉證其向該承辦人
      員告知其未經證人乙○○之同意，亦未舉證其向承辦人員
      表明申請之目的係供對證人乙○○提起訴訟所用，則該承
      辦人員核對上開國民身分證及委託書無誤後，認被告係受
      證人乙○○之合法委託而來，方向被告表示其得以此方式
      代證人乙○○申請各類所得資料及財產歸戶清單，所為並
      無不當，更無教唆犯罪之可言。
（六）被告又辯稱：其偽造委託書持以行使，並未生損害於公眾
      或他人云云。惟本案被告偽造委託書後加以行使，以此方
      式使國稅局承辦人員誤信被告係經證人乙○○授權之人，
      交付被告證人乙○○之財產歸戶資料，一方面使高雄市國
      稅局對於文書檔案管理產生不正確之狀況，一方面使得證
      人乙○○之隱私權因被告取得上開資料後，有洩露於外之
      風險，自足生損害於高雄市國稅局及證人乙○○無誤。
（七）綜上所述，被告前揭辯解均係卸責之詞，不足採信，事證
      明確，被告犯行應堪認定。
三、核被告盜用證人乙○○之印章後，利用不知情之國稅局承辦
    人員蓋印於委託書上，並在委託書上偽簽「乙○○」之署押
    1 枚，再持以向國稅局申請證人乙○○之各類所得資料及財
    產歸戶清單，足以生損害於國稅局對於文書檔案管理之正確
    性及乙○○之權益之行為係犯刑法第216 條、第210 條之行
    使偽造私文書罪。被告利用不知情之國稅局承辦人員在委託
    書上盜蓋證人乙○○之印章，為間接正犯。被告盜用證人乙
    ○○之印章及偽造其署押各1 枚，為偽造私文書之部分行為
    ，其偽造私文書後持以行使，偽造之低度行為，已為行使之
    高度行為所吸收，均不另論罪。
四、原審認被告罪證明確，因而適用刑法第216 條、第210 條、
    第41條第1 項前段、罰金罰鍰提高標準條例第2 條規定，並
    審酌被告與乙○○係夫妻關係，本應和睦相處，互信互愛，
    詎被告未經乙○○之授權，竟擅自偽造委託書，並持該偽造
    之委託書申請乙○○之財產資料，損害乙○○之權益，並影
    響國稅局對於文書檔案管理之正確性，惟念其犯後坦承部分
    犯行，態度尚佳等一切情狀，量處有期徒刑3 月，並諭知如
    易科罰金，以300 元折算1 日；另敘明被告偽造之委託書1
    張業經國稅局銷毀，有該局94年3 月3 日財高國稅服字第
    0940012893號函1 份存卷足據，是該委託書及其上偽造之「
    乙○○」署押現已不存在，無庸予以宣告沒收。其認事用法
    ，核無不合，量刑亦屬允當。被告上訴意旨否認犯罪，指摘
    原判決不當，為無理由，應予駁回。
五、查被告前未曾受有期徒刑以上刑之宣告，有臺灣高等法院被
    告前案紀錄表1 份在卷可參（見本院卷第12頁），因告訴人
    未能依其所需給付生活費用，一時情急，乃偽造告訴人之委
    託書申請告訴人之財產資料，進而據為請求給付扶養費訴訟
    之證據，固有不當，然其取得告訴人之財產資料後，僅供其
    主張權利之訴訟所用，尚無任意洩露於外或為其他不法用途
    ；且其於提起請求扶養費之訴後，原得依法請求調查告訴人
    之財產、資力，其輕率失慮，致觸刑章，經受本件偵、審程
    序及受有期徒刑之宣告後，當知警惕，應無再犯之虞，本院
    因認前開所宣告之刑，以暫不執行為適當，爰並宣告緩刑2
    年，以啟自新。
據上論斷，依刑事訴訟法第368 條，刑法第74條第1 款，判決如
主文。
本案經檢察官許月雲到庭執行職務。
中　　華　　民　　國　　94　　年　　9 　　月　　14  　日
                  刑事第四庭    審判長法  官 蕭權閔
                                      法  官 陳吉雄
                                      法  官 林水城
以上正本證明與原本無異。
如不服本判決應於收受本判決後10日內向本院提出上訴書狀，其
未敘述上訴理由者，並得於提起上訴後10日內向本院補提理由書
狀（均須按他造當事人之人數附繕本）「切勿逕送上級法院」。
中　　華　　民　　國　　94　　年　　9 　　月　　14  　日
　　　　　　　　　　　　　　　　　　　書記官 吳新貞
附錄本判決論罪科刑法條：
中華民國刑法第210條
(偽造變造私文書罪)
偽造、變造私文書，足以生損害於公眾或他人者，處5 年以下有
期徒刑。
中華民國刑法第216條
(行使偽造變造或登載不實之文書罪)
行使第210 條至第215 條之文書者，依偽造、變造文書或登載不
實事項或使登載不實事項之規定處斷。
